【裁判字號】    97,訴,1672
【裁判日期】    971028
【裁判案由】    清償債務
【裁判全文】
臺灣高雄地方法院民事判決              97年度訴字第1672號
原      告  乙○○
被      告  丙○○
            甲○○
共      同
訴訟代理人  王伊忱律師
            陳景裕律師
            鄭美玲律師
上列當事人間清償債務事件，經本院於民國97年10月14日言詞辯
論終結，判決如下：
  主  文
原告之訴及假執行之聲請均駁回。
訴訟費用由原告負擔。
  事  實
一、原告主張：被告丙○○、甲○○為原告兄、嫂，因經商失敗
    ，亟需資金奧援，乃於民國65年12月9 日，透過被告妹妹即
    原告大姊陳黃彩濱向原告借款新台幣（下同）100 萬元（下
    稱系爭借款），因原告無現金，遂委由陳黃彩濱向友人借款
    後，再交由原告借予被告，被告丙○○並簽發面額各50萬元
    ，由訴外人陳石能背書之支票2 紙（下稱系爭支票）予原告
    收執，惟均遭退票，嗣由原告將系爭借款償還予該友人，又
    被告另向原告借得之11萬元亦未清償。原告雖多次向被告催
    討系爭借款，惟均未獲回應，且因被告丙○○於66年10月31
    日即出境離國，原告恐日後無法求償，被告甲○○遂應原告
    之要求，於66年11月27日簽立清償承諾書予原告，承認有積
    欠系爭借款，及約定於被告丙○○就瑞豐新村買賣房屋訴訟
    如台灣高等法院台南分院（下稱南高院）判決勝訴時，願償
    還100 萬元，如敗訴則俟將來償還但不得超逾5 年不還，及
    分5 年還清之承諾。詎被告遲未告知訴訟結果，且避不見面
    ，迄今亦未獲清償。為此，爰依借貸之法律關係提起本訴，
    並聲明：(一)被告應共同給付原告100 萬元，及自起訴狀繕本
    送達翌日起至清償日止，按年息百分之5 計算之利息。(二)願
    供擔保，請准宣告假執行。
二、被告則以：被告未曾向原告告貸，原告應舉證有交付系爭借
    款之事實，及被告甲○○並未簽立系爭承諾書，且其上並無
    被告丙○○之簽名，而系爭支票亦非被告丙○○所簽發，自
    不能為被告不利之認定。又縱認有系爭借款，惟其請求權亦
    因罹於時效而消滅等語，資為抗辯，並聲明：(一)原告之訴駁
    回。(二)如受不利判決，願供擔保請准宣告免為假執行。
三、爭執與不爭執事項：
  (一)不爭執部分：
  1.被告丙○○、甲○○為原告之兄、嫂。
  2.系爭支票帳號為被告丙○○設於彰化商業銀行東高雄分行之
    帳號。
  (二)爭執部分：
  1.被告對原告之系爭借款債權是否已罹於時效？
  2.承上，如否，原告本於消費借貸關係請求是否有據? 及得請
    求之金額為若干?
四、本院之判斷：
  (一)按請求權，因15年間不行使而消滅；消滅時效，自請求權可
    行使時起算，民法第125 條前段及第128 條前段分別定有明
    文。又民法第128 條規定，消滅時效自請求權可行使時起算
    ，所謂請求權可行使時，乃指權利人得行使請求權之狀態而
    言。至於義務人實際上能否為給付，則非所問；請求權定有
    清償期者，自期限屆滿時起即可行使，依民法第128 條之規
    定，其消滅時效應自期限屆滿時起算；債權未定清償期者，
    債權人得隨時請求清償，為民法第315 條所明定，是此項請
    求權自債權成立時即可行使，依民法第128 條之規定，其消
    滅時效應自債權成立時起算，最高法院63年臺上字第1885號
    、29年上字第1489號及28年上字第1760號判例意旨參照。
  (二)經查：原告主張被告曾向其借款100 萬元之事實，雖已據其
    提出系爭支票為證，惟為被告所否認，而按「票據為無因證
    券，票據債權人就其取得票據之原因，固不負證明之責任，
    惟執票人如主張票據係發票人向其借款而簽發交付，而發票
    人抗辯未收受借款，消費借貸並未成立，則就借款已交付之
    事實，自應由執票人負舉證責任。」最高法院89年度台上字
    第85號裁判足參。查：本件原告固主張被告有向其借款，惟
    既經被告所否認，揆諸前開最高法院見解，原告就此既係依
    借貸之法律關係提起本訴，自應就有交付款項之事實負舉證
    責任，不得僅因持有系爭支票即謂就借貸一事已盡舉證責任
    ，而對此一已交付款項之事實，原告迄今並未能提出其他證
    據以實其說，是原告主張伊有借款予被告云云，是否為真，
    即有可疑。
  (三)再者，原告另提出承諾書主張被告確有向伊借款之事實，雖
    被告否認上開承諾書之真實性，縱認上開承諾書確為所被告
    甲○○所寫，亦即被告甲○○當時確有承認被告有共同向原
    告借款之事實，然依上開承諾書內容，雖記載被告丙○○就
    瑞豐新村買賣房屋訴訟如南高院判決勝訴時，願償還100 萬
    元，如敗訴則俟將來償還但不得超逾5 年不還，及分5 年還
    清還之承諾等語，然原告迄今並未提出被告丙○○是否有因
    房屋買賣訴訟案件在南高院審理之證據，且被告亦否認有上
    開案件在法院審理中，是此，既然原告無法證明確有上開案
    件在南高院審理中，則兩造約定以該案件之審理結果作為系
    爭借款清償日期之約定，即屬無效之約定，先予敘明。又被
    告丙○○向原告借款之日期為65年12月9 日，而被告甲○○
    書寫承諾書之日期為66年11月27日，承前所述，若認上開承
    諾書為真，則因被告甲○○承認上開債務，而系爭借款自66
    年11月27日重新起算時效，且原告亦自承簽寫完承諾書3、4
    個月之後，被告即避不見面，而伊亦未再對被告為任何求償
    行為等語（見本院卷第53頁），是原告遲至97年3 月4日 始
    提出本件訴訟，此有民事起訴狀可參，顯已逾15年之消滅時
    效期間，其請求權即已罹於時效而消滅，則被告主張時效抗
    辯拒絕給付，自屬有據。
  (四)從而，原告主張被告積欠100 萬元之事實，固提出系爭支票
    及承諾書為憑，惟被告否認有向原告借用該等款項，且原告
    復未舉證證明兩造間就該等借款有借貸合意及金錢交付之事
    實，自難遽採。況且縱使被告有向原告借貸該等款項一節屬
    實，惟觀諸承諾書上並未記載借款清償期，僅記載借款日為
    65年12月9 日，且承諾書填寫日期為66年11月27日，然原告
    遲至97年3 月4 日始提起本件訴訟，業如前述，顯已逾15年
    之消滅時效期間，其請求權即已罹於時效而消滅，則被告辯
    稱縱使積欠此部分之款項，即主張時效抗辯以拒絕給付等語
    ，自屬有據。
五、綜上所述，系爭借款因已罹於時效，原告請求給付系爭借款
    本金及遲延利息，依法均有未合，應予駁回。原告之訴既經
    駁回，則其假執行之聲請已失所依附，應一併駁回之。
六、據上論結，本件原告之訴為無理由，依民事訴訟法第78條，
    判決如主文。
中    華    民    國    97    年    10    月    28    日
                  民事第四庭   法    官  張茹棻
正本係照原本作成。
如不服本判決，應於送達後20日內，向本院提出上訴狀並表明上
訴理由，如於本判決送達前提起上訴者，應於判決送達後10日內
補提上訴理由書（須附繕本）。
中    華    民    國    97    年    10    月    28    日
                                書 記 官  黃美秀


司法院資訊處製作；財團法人民間司法改革基金會備份。
